ACORDAO-COMPLETO-2427454

ACÓRDÃO 11828/2020 ATA 37/2020 - PRIMEIRA CÂMARA

VISTOS, relatados e discutidos estes autos que tratam de atos de concessão de aposentadoria emitidos pela Universidade Federal de Pelotas;
ACORDAM os Ministros do Tribunal de Contas da União, reunidos em Sessão da 1ª Câmara, com fundamento no art. 71, inciso III, da Constituição Federal, nos arts. 1º, inciso V, e 39, inciso II, da Lei 8.443/1992, no art. 260, § 1º, do RI/TCU e ante as razões expostas pelo Relator, em:
9.1. considerar legais e conceder registro aos atos de concessão de aposentadoria emitidos em favor de Alzira Conceição Pacheco de Lima (XXX.485.050-XX) , Amauri de Almeida Machado (XXX.735.519-XX) ; Hilda Marlene Franco de Franco (XXX.194.900-XX) ; José Plínio Guimarães Fachel (XXX.313.320-XX) ; Lúcia Fernandes da Costa (XXX.343.600-XX) e Maria de Fátima Alves Vieira (XXX.808.440-XX) ;
9.2. encaminhar cópia desta deliberação à Universidade Federal de Pelotas;
9.3. arquivar os presentes autos.

Atos de aposentadoria emitidos pela Universidade Federal de Pelotas. Apreciação para fins de registro.

Primeira Câmara

Universidade Federal de Pelotas.

3. Interessados: Alzira Conceição Pacheco de Lima (XXX.485.050-XX); Amauri de Almeida Machado (XXX.735.519-XX); Hilda Marlene Franco de Franco (XXX.194.900-XX); José Plínio Guimarães Fachel (XXX.313.320-XX); Lúcia Fernandes da Costa (XXX.343.600-XX); Maria de Fátima Alves Vieira (XXX.808.440-XX).

13.1. Ministros presentes: Walton Alencar Rodrigues (Presidente), Benjamin Zymler, Bruno Dantas e Vital do Rêgo (Relator).
13.2. Ministros-Substitutos presentes: Augusto Sherman Cavalcanti e Weder de Oliveira.

VITAL DO RÊGO

Por contemplar a questão principal que será analisada no voto subsequente, adoto como relatório, com os devidos ajustes de forma, o parecer emitido no âmbito do Ministério Público junto ao TCU, representado nos autos pelo procurador Dr. Rodrigo Medeiros de Lima (peça 11) , a seguir transcrita:
Trata-se da análise de seis atos de aposentadorias concedidas pela Universidade Federal de Pelotas.
2.	Após aplicação das críticas automáticas, a Secretaria de Fiscalização de Pessoal (Sefip) propôs a legalidade e registro dos atos (peças 9-10) .
3.	De antemão, este representante do Ministério Público de Contas da União aquiesce à proposta da unidade técnica, pela legalidade e registro dos atos, exceto em relação ao ato de Alzira Conceição Pacheco de Lima (peça 2) .
4.	Isso porque a referida aposentadoria foi concedida com fundamento no Art. 8º, § 4º, da Emenda Constitucional (EC) 20/1998, (revogado pela EC 41/2003) , que assim dispunha:
Art. 8º - Observado o disposto no art. 4º desta Emenda e ressalvado o direito de opção a aposentadoria pelas normas por ela estabelecidas, é assegurado o direito à aposentadoria voluntária com proventos calculados de acordo com o art. 40, § 3º, da Constituição Federal, àquele que tenha ingressado regularmente em cargo efetivo na Administração Pública, direta, autárquica e fundacional, até a data de publicação desta Emenda, quando o servidor, cumulativamente:
I - tiver cinqüenta e três anos de idade, se homem, e quarenta e oito anos de idade, se mulher;
II - tiver cinco anos de efetivo exercício no cargo em que se dará a aposentadoria;
III - contar tempo de contribuição igual, no mínimo, à soma de:
a) trinta e cinco anos, se homem, e trinta anos, se mulher; e
b) um período adicional de contribuição equivalente a vinte por cento do tempo que, na data da publicação desta Emenda, faltaria para atingir o limite de tempo constante da alínea anterior.
 (...) 
§ 4º - O professor, servidor da União, dos Estados, do Distrito Federal e dos Municípios, incluídas suas autarquias e fundações, que, até a data da publicação desta Emenda, tenha ingressado, regularmente, em cargo efetivo de magistério e que opte por aposentar-se na forma do disposto no "caput", terá o tempo de serviço exercido até a publicação desta Emenda contado com o acréscimo de dezessete por cento, se homem, e de vinte por cento, se mulher, desde que se aposente, exclusivamente, com tempo de efetivo exercício das funções de magistério.
5. Analisando-se o referido ato, observa-se que na data da aposentadoria, em 5/2/2004, a interessada contava com 52 anos de idade, 25 anos de efetivo exercício no magistério, e tempo para aposentadoria no total de 27 anos, 9 meses e 3 dias, considerando 1 ano e 6 meses de licença prêmio já contada em dobro. Todavia, como se vê no quadro-resumo abaixo, não preenchia o requisito de tempo para aposentadoria pelo fundamento legal utilizado, uma vez que, após o acréscimo do abono de 20% e o cumprimento do pedágio, faltaram 415 dias:
	Servidora/Professora
	Alzira Conceição Pacheco de Lima

	Tempo até 16/12/1998 (Data de admissão em 2/5/1978) 
	7.533 dias

	Acréscimo Art. 8º, § 4º, da EC 20/1998 - 20%
	1.507 dias

	Tempo com abono de 20%
	9.040 dias (7.533 + 1.507) 

	Tempo necessário para aposentadoria
	10.950

	Tempo que faltava para 30 anos
	 (1.910) dias

	Pedágio Art. 8º, III, "b", da EC 20/1998
	 (382) dias

	Tempo mínimo a cumprir após a EC 20/1998
	2.292 dias (1.910 + 382) 

	Tempo de 16/12/1998 a 05/02/2004
	1.877 dias

	Tempo faltante
	415 dias (2.292 - 1.877) 

6. Em razão do exposto, opinamos pela ilegalidade e negativa de registro do ato, observando que ele foi enviado ao TCU em 25/1/2016, portanto, há menos de cinco anos, de modo que pode ser apreciado sem a necessidade de prévia oitiva da interessada, nos termos do Acórdão 587/2011-TCU-Plenário.
Eis o Relatório.

não há.

Procurador Rodrigo Medeiros de Lima.

APOSENTADORIA. LEGALIDADE DOS SEIS ATOS INTEGRANTES DOS AUTOS.

APOSENTADORIA (APOS)

Secretaria de Fiscalização de Pessoal (Sefip).

Em análise, atos de concessão de aposentadoria emitidos pela Universidade Federal de Pelotas em favor dos ex-servidores Alzira Conceição Pacheco de Lima, Amauri de Almeida Machado, Hilda Marlene Franco de Franco, José Plínio Guimarães Fachel, Lúcia Fernandes da Costa e Maria de Fátima Alves Vieira.
A Sefip, na instrução de peça 9, propõe a legalidade de todos os atos. O MPTCU, no parecer de peça 11, ratifica as conclusões da unidade técnica, com exceção do ato emitido em favor da Sra. Alzira Conceição Pacheco de Lima, para o qual propõe a ilegalidade da concessão. Segundo o Ministério Público de Contas:
"Analisando-se o referido ato, observa-se que na data da aposentadoria, em 5/2/2004, a interessada contava com 52 anos de idade, 25 anos de efetivo exercício no magistério, e tempo para aposentadoria no total de 27 anos, 9 meses e 3 dias, considerando 1 ano e 6 meses de licença prêmio já contada em dobro. Todavia, como se vê no quadro-resumo abaixo, não preenchia o requisito de tempo para aposentadoria pelo fundamento legal utilizado, uma vez que, após o acréscimo do abono de 20% e o cumprimento do pedágio, faltaram 415 dias" (grifos acrescidos) 
-II-
Registro minha concordância integral com a instrução formulada no âmbito da Sefip e, pelas razões adiante explicitadas, dissinto das conclusões apresentadas pelo MPTCU, no parecer de peça 11, no que tange ao ato emitido em favor da Sra. Alzira Conceição Pacheco de Lima.
De início, destaco que não há reparos a fazer quanto às conclusões dos pareceres precedentes que recomendam considerar legais os atos emitidos em favor dos interessados Amauri de Almeida Machado, Hilda Marlene Franco de Franco, José Plínio Guimarães Fachel, Lúcia Fernandes da Costa e Maria de Fátima Alves Vieira. Nesses casos, considerando não haver irregularidades que possam macular os respectivos registros, cabe considerar legais as referidas concessões.
No caso da servidora Alzira Conceição Pacheco de Lima, destaco que o fundamento legal que lastreou a aposentadoria foi o previsto no art. 8º, § 4º, da Emenda Constitucional (EC) 20/1998, (revogado pela EC 41/2003) , que assim dispunha:
Art. 8º - Observado o disposto no art. 4º desta Emenda e ressalvado o direito de opção a aposentadoria pelas normas por ela estabelecidas, é assegurado o direito à aposentadoria voluntária com proventos calculados de acordo com o art. 40, § 3º, da Constituição Federal, àquele que tenha ingressado regularmente em cargo efetivo na Administração Pública, direta, autárquica e fundacional, até a data de publicação desta Emenda, quando o servidor, cumulativamente:
I - tiver cinquenta e três anos de idade, se homem, e quarenta e oito anos de idade, se mulher;
II - tiver cinco anos de efetivo exercício no cargo em que se dará a aposentadoria;
III - contar tempo de contribuição igual, no mínimo, à soma de:
a) trinta e cinco anos, se homem, e trinta anos, se mulher; e
b) um período adicional de contribuição equivalente a vinte por cento do tempo que, na data da publicação desta Emenda, faltaria para atingir o limite de tempo constante da alínea anterior.
 (...) 
§ 4º - O professor, servidor da União, dos Estados, do Distrito Federal e dos Municípios, incluídas suas autarquias e fundações, que, até a data da publicação desta Emenda, tenha ingressado, regularmente, em cargo efetivo de magistério e que opte por aposentar-se na forma do disposto no "caput", terá o tempo de serviço exercido até a publicação desta Emenda contado com o acréscimo de dezessete por cento, se homem, e de vinte por cento, se mulher, desde que se aposente, exclusivamente, com tempo de efetivo exercício das funções de magistério.
Observo, no formulário de peça 2, que a referida interessada ingressou como professora na Universidade Federal de Pelotas em 2/5/1978 e se inativou na data de 5/2/2004. No período mencionado, a interessada laborou, efetivamente, por 25 anos, 9 meses e 12 dias. Somem-se a esse período as licenças não gozadas da interessada, já contadas em dobro, que perfazem um período de 1 ano e 6 meses. Destaco que a licença não gozada conta para todos os efeitos na aposentadoria, razão pela qual referido período deve ser somado aos 25 anos, 9 meses e 12 dias efetivamente laborados na atividade de magistério superior pela interessada. Com isso, na data da aposentadoria (5/2/2004) a interessada somava 27 anos, 3 meses e 3 dias. Além disso, destaco que o § 4º do art. 8º da Emenda Constitucional (EC) 20/1998 permitiu acrescer 20% ao tempo de serviço que a interessada tinha até 16/12/1998, o que faz somar mais 4 anos, 1 mês e 16 dias ao seu tempo, totalizando 31 anos, 4 meses e 19 dias. Descontando-se desse lapso temporal o pedágio previsto no mesmo fundamento legal (art. 8º, inciso III, alínea "b", da EC 20/1998) , que perfaz 382 dias (1 ano e 16 dias) , teríamos, ainda, 30 anos, 4 meses e 3 dias, tempo suficiente para inativação com proventos integrais e sobra no pedágio.
Destaco que, na memória de cálculo apresentada no parecer de peça 11, o MPTCU não considerou o período de licença não gozada (1 ano e 6 meses) pela Sra. Alzira que, somado ao tempo de magistério efetivamente laborado pela interessada, permitiu a aposentadoria com proventos integrais com sobra no pedágio. Portanto, não há óbice para que o ato emitido em favor da Sra. Alzira Conceição Pacheco de Lima receba a chancela da legalidade. 
Ante o exposto, VOTO para que seja adotada a minuta de acórdão que ora trago ao exame deste Colegiado.
TCU, Sala das Sessões Ministro Luciano Brandão Alves de Souza, em 20 de outubro de 2020.
Ministro VITAL DO RÊGO 
Relator